【裁判字號】    92,上訴,1806
【裁判日期】    920814
【裁判案由】    重利等
【裁判全文】
臺灣高等法院刑事判決                          九十二年度上訴字第一八０六號
    上  訴  人
    即  被  告  丙○○
右上訴人因重利等案件，不服臺灣板橋地方法院九十一年度訴緝字第一五二號，中華
民國九十二年八月一日第一審判決（起訴案號：臺灣板橋地方法院檢察署八十八年度
偵字第一０四七八號、一四七八八號、一九八五七號），提起上訴，本院判決如左：
    主  文
原判決關於常業重利罪部分撤銷。
丙○○乘他人急迫，貸以金錢，而取得與原本顯不相當之重利為常業，累犯，處有期
徒刑陸月，如易科罰金以參佰元折算壹日。
    事  實
一、丙○○於民國八十五年間，因違反麻醉藥品管理條例案件，經臺灣板橋地方法院
    判處有期徒刑六月確定，於八十七年六月十七日縮刑期滿執行完畢，猶不知悔改
    ，意圖牟取重利為業，自八十七年八月間起，以「王先生」名義，在報紙上刊登
    信用卡融資廣告，在台北縣三重市○○○路七十三號住處以電話聯繫方式，乘如
    附表所列之人急需金錢之際貸借款項，邀集信用卡客戶至臺北市○○○路○段一
    六號一樓陳明珠（所涉罪嫌業經臺灣臺北地方法院檢察署不起訴處分在案）所開
    ，再由借款人負擔刷卡之費用，丙○○藉此取得日息一分二釐之顯不相當重利，
    有關借款人、借款原因、借款金額及實拿金額、均詳如附表所示，丙○○並藉此
    為生。
二、案經臺北市政府警察局中山分局報請臺灣臺北地方法院檢察署呈請臺灣高等法院
    檢察署檢察長核轉及內政部警政署外事警官隊、刑事警察局報請臺灣板橋地方法
    院檢察署檢察官偵查起訴。
    理  由
一、訊據被告丙○○坦承上開信用卡刷卡貸款行為，惟辯稱：警訊時只碰到一個證人
    指認我，至於乙○○本院開庭時，有說是一個小姐帶他去的，不是伊帶去的。至
    於其他的證人所言他們可能都是有來跟伊刷卡借款，但是他們借款一萬元的話，
    伊賣給旅行社就是九千二元，伊只有賺四百元而已，且伊並非常業犯云云。
二、惟查右揭事實，業據被告丙○○於原審審理時坦承不諱，並據證人甲○○、丁○○、子○○、癸○○、乙○○、戊○○、庚○○、己○○、辛○○○、壬○○等
    人證述明確，復有借款人資料四本、阿拉丁旅行社之客戶刷卡單、購票確認單表
    等扣案可稽，本件事證明確，被告嗣後翻異前詞，所辯無非畏罪卸責之詞，不足
    採信，其犯行洵堪以認定。
三、查借款人即證人丁○○於偵查時供稱因欠他人錢必須還錢所以貸款；證人甲○○
    於偵查時供稱因要繳票款急用才借錢；證人子○○於偵查時亦供稱因要軋票還錢
    才借錢等語（見偵字第一０四七八號偵查卷第二九六頁）。證人癸○○於本院調
    查時到庭證稱伊因跟會缺錢用，所以才去借錢。證人庚○○於本院調查時到庭證
    稱：伊因欠人家錢，不夠錢還錢，所以去借款。證人乙○○於本院調查時到庭證
    稱伊因急著付計程車的車租，要付分期款，才去借錢（分見本院九十二年六月二
    十三日、七月二十五日訊問筆錄）。故被告顯係利用上開被害人急需用款之際貸
    予金錢，取得與原本顯不相當之重利，查刑法所規定之常業係指反覆以同種類行
    為為目的之社會活動之職業性犯罪而言，至於犯罪所得之多寡，是否恃此犯罪為
    唯一之謀生職業，則非所問，縱令兼有其他職業，仍無礙於常業犯罪之成立。（
    最高法院九十一年度台上字第三三八九號判決參照）。本件被告在報紙上刊登信
    用卡融資廣告，以電話聯繫方式，貸款予如附表所示之人，其利率高達日息一分
    二釐，借款人苟非有急迫情形，豈有支付如此高額之利息予被告之理，被告顯係
    利用借款人之急迫貸以金錢，而取得與原本顯不相當之重利為常業，被告辯稱其
    並非常業犯云云，核不足採。
四、核被告丙○○所為，係犯刑法第三百四十五條之常業重利罪。被告於民國八十五
    年間，因違反麻醉藥品管理條例案件，經臺灣板橋地方法院判處有期徒刑六月確
    定，於八十七年六月十七日縮刑期滿執行完畢，有台灣高等法院檢察署刑事資料
    簡覆表在卷足稽，其於五年內再犯有期徒刑之本罪，為累犯，應依法加重其刑。
    公訴人另指被告丙○○對於一般借款客戶，質押
    ）一萬元，預扣一千五百元，十天後返還，而取得月息四十五分之顯不相當重利
    等語。訊據被告堅決否認有一般借款客戶情形，辯稱伊均係帶客戶刷信用卡借款
    賺取利息，並無所謂一般借款等語。經查如附表所示之借款人均未曾供稱被告有
    以此方式貸予金錢取得重利情形。而被告於偵查及原審雖曾稱呂明哲、李添成曾
    來向伊借錢，惟因沒有信用卡，故以
    李添成二人於偵查時一致供稱未曾借款，並稱渠等曾遺失
    等語（見八十八年度偵字第七六九五號偵查卷第二十七頁）。故被告之前所供係
    呂明哲、李添成向伊借錢，惟因沒有信用卡，故以
    屬實已值懷疑，何況被告事後確曾假冒李添成、呂明哲之名義，偽造渠等署押在
    中國信託、花旗銀行與之信用卡申請書申請人欄內，而偽造私文書，持向銀行表
    示申請各該銀行之信用卡而行使，此部分犯行亦經原審判刑確定（被告於上訴本
    院審理時已撤回此部分上訴）。故被告所稱呂明哲、李添成向伊借錢，並以身分
    證作擔保借款云云，難以採信。其他又查無積極證據足以證明被告有此部分犯行
    ，因公訴人認此部分與前開有罪部分係常業犯實質上一罪關係，爰不另為無罪之
    諭知。
五、原審就被告所犯常業重利罪部分。認被告罪證明確，予以論罪科刑，固非無見，
    惟查被告丙○○係邀集信用卡客戶至陳明珠所開設之「阿拉丁旅行社」，刷卡購
    買機票後，以折價約八成八之現金買回，再由借款人負擔刷卡之費用，所取得之
    重利應係日息一分二釐，原判決認係取得月息十二分之重利；又原判決認被告係
    犯常業重利罪，惟論結欄並未引用刑法第三百四十五條，均有未當；又起訴書所
    指一般借款客戶以質押
    ，十天後返還，而取得月息四十五分之重利部分，不能證明被告有此部分犯行，
    此部分應不另為無罪之諭知，原判決認此部分被告亦應構成常業重利罪，自有未
    當，應由本院將原判決關於常業重利罪部分撤銷改判。並爰審酌被告之素行、智
    識程度、犯罪之動機、所生之危害，犯罪後之態度等一切情狀，量處如主文第二
    項所示之刑，並諭知易科罰金之折算標準，以示懲儆。
據上論斷，應依刑事訴訟法第三百六十九條第一項前段、第三百六十四條、第二百九
十九條第一項前段，刑法第三百四十五條、第四十七條、第四十一條第一項，罰金罰
鍰提高標準條例第一條前段，判決如主文。
本案經檢察官洪泰文到庭執行職務。
中      華      民      國    九十二    年      八      月     十四     日
                              臺灣高等法院刑事第十七庭
                                  審判長法  官  陳  正  雄
                                        法  官  許  宗  和
                                        法  官  許  錦  印
右正本證明與原本無異。
如不服本判決，應於收受送達後十日內向本院提出上訴書狀，其未敘述上訴之理由者
並得於提起上訴後十日內向本院補提理由書（均須按他造當事人之人數附繕本）。
                                        書記官  楊  妙  恩
中      華      民      國    九十二    年      八      月     十八     日
附錄本案論罪科刑法條全文：
中華民國刑法第三百四十五條
(常業重利罪)
以犯前條之罪為常業者，處五年以下有期徒刑，得併科三千元以下罰金。
附表：（新台幣元）
┌──┬───┬─────┬─────┬───────┐
│編號│借款人│  刷卡金額│  實拿金額│借款原因      │
├──┼───┼─────┼─────┼───────┤
│１  │乙○○│一萬一千二│一萬零五百│急付分期款    │
│    │      │百元      │元        │              │
├──┼───┼─────┼─────┼───────┤
│２  │丁○○│一萬七千一│一萬四千餘│積欠他人錢需還│
│    │      │百九十元  │元        │錢            │
├──┼───┼─────┼─────┼───────┤
│３  │癸○○│三萬元    │二萬七千元│為繳會錢      │
│    │      │          │          │              │
├──┼───┼─────┼─────┼───────┤
│４  │甲○○│七萬八千三│六萬九千元│為繳票款      │
│    │      │百元      │          │              │
├──┼───┼─────┼─────┼───────┤
│５  │翁黃美│三萬六千元│三萬二千餘│急需用錢      │
│    │枝    │          │元        │              │
├──┼───┼─────┼─────┼───────┤
│６  │戊○○│一萬七千  │一萬五千二│急需用錢      │
│    │      │餘元      │百元      │              │
├──┼───┼─────┼─────┼───────┤
│７  │子○○│五萬四千  │四萬六千元│為軋票還錢    │
│    │      │餘元      │          │              │
├──┼───┼─────┼─────┼───────┤
│８  │庚○○│二萬元    │一萬八千元│急需還錢      │
│    │      │          │          │              │
├──┼───┼─────┼─────┼───────┤
│９  │己○○│十二萬餘  │十萬六千元│急需用錢      │
│    │      │元        │          │              │
├──┼───┼─────┼─────┼───────┤
│１０│壬○○│十七萬零  │十五萬元  │急需用錢      │
│    │      │五十五元  │          │              │
└──┴───┴─────┴─────┴───────┘


司法院資訊處製作；財團法人民間司法改革基金會備份。
